臺灣高雄地方法院刑事判決　　　　　　　96年度易字第2067號
公　訴　人　臺灣高雄地方法院檢察署檢察官
被　　　告　丙○○
上　一　人
選任辯護人　陳麗珍律師
被　　　告　丁○○
上　一　人
選任辯護人　康進益律師
上列被告因偽造文書案件，經檢察官提起公訴（96年度偵字第10
215 、15250 號），本院判決如下：
    主  文
丙○○共同連續明知為不實之事項，而使公務員登載於職務上所
掌之公文書，足以生損害於公眾，處拘役伍拾日，如易科罰金，
以銀元參佰元（即新臺幣玖佰元）折算壹日；減為拘役貳拾伍日
，如易科罰金，以銀元參佰元（即新臺幣玖佰元）折算壹日。
丁○○共同明知為不實之事項，而使公務員登載於職務上所掌之
公文書，足以生損害於公眾，處拘役參拾日，如易科罰金，以銀
元參佰元（即新臺幣玖佰元）折算壹日；減為拘役拾伍日，如易
科罰金，以銀元參佰元（即新臺幣玖佰元）折算壹日。
    事  實
一、緣甲○○（未據起訴）原為附表1 房地之登記及實質所有人
    ，其於需用款項之際，因屢欲以附表1 房地設定抵押權向金
    融機構告貸未果，乃：
(一)先與址設屏東縣屏東市○○路295 號「丙○○地政士事務所
    」負責人丙○○，商定由丙○○借款新臺幣（下同）65萬元
    （下稱第1 筆借貸）予甲○○，而甲○○則將附表1 房地所
    有權移轉予丙○○，而以該房地之交換價值資為該第1 筆借
    貸之擔保（亦即「信託讓與擔保」，下同）後，因見斯時地
    政機關之制式「土地登記申請書」內，並無該等申請登記事
    由、原因可資勾選，為謀順利達到所有權移轉之目的，甲○○與丙○○2 人乃共同基於使公務員登載不實之犯意聯絡，
    在明知彼此就附表1 房地欠缺買賣真意之情況下，推由丙○○於民國91年1 月29日執所需書件，前往屏東縣屏東地政事
    務所辦理土地登記，致令不知情之承辦公務員於同年月31日
    ，將甲○○、丙○○已於同年月3 日間就附表1 房地成立買
    賣契約，並為此進行所有權移轉之不實事項，予以登載在所
    掌之土地登記管理資料中，足生損害於地政機關對於土地登
    記管理之正確性。
(二)復與丙○○、丁○○商定由丁○○借款新臺幣120 萬元予甲○○（下稱第2 筆借貸），且其中65萬元直接交予丙○○以
    資清償前開第1 筆借貸，而附表1 房地所有權則改移轉予丁○○，而以該房地之交換價值，資為該第2 筆借款之擔保後
    ，基於前開相同理由，甲○○、丙○○2 人乃承前開使公務
    員登載不實之概括犯意聯絡，與亦具犯意聯絡之丁○○，共
    同在明知丙○○、丁○○就附表1 房地欠缺買賣真意之情況
    下，推由丙○○於91年7 月8 日執所需書件，前往屏東縣屏
    東地政事務所辦理土地登記，致令不知情之承辦公務員於同
    年月9 日，將丙○○、丁○○已於同年6 月27日間就附表1
    房地成立買賣契約，並為此進行所有權移轉之不實事項，予
    以登載在所掌之土地登記管理資料中，足生損害於地政機關
    對於土地登記管理之正確性（起訴書另贅載「甲○○」等語
    ，應予更正刪除）。
二、案經臺灣高雄地方法院檢察署檢察官自動簽分偵辦。
    理  由
壹、證據能力方面
    卷附91年2 月1 日協議書、91年7 月12日協議書及91年6 月
    26日不動產買賣契約書等件，均經被告丙○○、丁○○2 人
    （下合稱被告2 人）及各自之辯護人同意作為證據使用。本
    院審酌卷內並無事證顯示各該陳述之作成時、地與週遭環境
    ，有何致令陳述內容虛偽、偏頗之狀況後，也認為適當，依
    刑事訴訟法第159 條之5 第1 項之規定，為傳聞法則之例外
    ，應有證據能力，合先敘明。
貳、實體方面
一、訊據被告2 人就附表1 房地原屬甲○○所有，嗣先後本於甲○○與丙○○間之合意，及甲○○與被告2 人間之合意，而
    以買賣為原因，依序移轉登記予丙○○、丁○○等節，固均
    未予爭執，惟俱矢口否認有何使公務員登載不實之犯行，並
    一致辯稱：我們確實具有買受附表1 房地之真意，才會依序
    辦理各該買賣移轉登記云云。經查：
(一)附表1 房地原屬甲○○所有，嗣丙○○本於其與甲○○間之
    合意，受推而於91年1 月29日執所需書件，前往該管地政事
    務所辦理土地登記，致令承辦公務員於同年月31日，將該房
    地以買賣為由，移轉登記予丙○○所有，丙○○繼而本於其
    與甲○○、丁○○間之合意，再次受推於91年7 月8 日辦理
    土地登記，致令承辦公務員復於同年月9 日，將該房地以買
    賣為由，移轉登記予丁○○所有；又辦理前開2 次所有權買
    賣移轉登記當時（或稍後之時點），甲○○與被告2 人間分
    別有總額達65萬元、120 萬元之金錢授受，並各簽立有91年
    2 月1 日協議書、91年7 月12日協議書及91年6 月26日不動
    產買賣契約書等文件各情，為被告2 人所不爭執，並有卷附
    屏東縣屏東地政事務所96年2 月6 日屏所地一字第09600013
    53號函檢送之附表1 房地公務用謄本、異動索引及該所92年
    1 月29日屏東字第013310號、91年7 月8 日屏東字第102230
    號土地登記申請書全卷（臺灣高雄地方法院檢察署96年度他
    字第757 號卷，下稱偵1 卷，第19-74 頁）、91年2 月1 日
    協議書（偵1 卷第81頁）、91年7 月12日協議書（偵1 卷第
    82頁）及91年6 月26日不動產買賣契約書（偵1 卷第139-14
    2 頁）等件可按，自堪認定。
(二)被告2 人雖以前開情詞置辯。惟查：
  1.前開91年2 月1 日協議書、91年7 月12日協議書所載之書立
    時間點，分別在附表1 房地各於91年1 月31日、91年7 月9
    日辦畢所有權買賣移轉登記之稍後，已如前述。本院經核：
    於辦理土地登記稍後（或之前），在填寫應併提出申辦土地
    登記所用契約書（俗稱「公契」）之餘，另行書立字據載明
    契約當事人及利害關係人間之真意（俗稱「私契」，下逕以
    此稱之），資為相關人等權義之準則，原合於常情，並為曾
    辦理土地登記之人所周知且普遍採行者；參以，丙○○於本
    案偵審程序中，就其何以於91年1 月間受讓附表1 房地所有
    權，始終未能提出「私契」或相類之證明文書，資為依據，
    至被告2 人所提出之91年6 月26日不動產買賣契約書，在性
    質上固堪認屬被告2 人何以於91年7 月間授受附表1 房地所
    有權之「私契」，惟其上另以手寫方式清楚載記「本不動產
    原係甲○○所有，出賣人丙○○只為登記名義人」等語，而
    指明於91年6 月26日締結該買賣契約之際，實際有權就附表
    1 房地進行買賣等處分者，乃非丙○○而係甲○○，則該買
    賣契約書既非實際有權處分人甲○○出具名義參與締結者，
    自顯不可能係相關人等間有效之權義準則，是故甲○○與被
    告2 人就附表1 房地所生之實質法律關係，本應各依卷附91
    年2 月1 日協議書、91年7 月12日協議書資為論斷，合先指
    明。
  2.卷附91年2 月1 日協議書（偵1 卷第81頁）、91年7 月12日
    協議書（偵1 卷第82頁）俱各載記：甲方向乙方商借（或借
    貸）…，雙方約定5 年內償還本債務完畢，如甲方屆期未能
    如約償還，甲方無條件將附表1 房地交由乙方自由處分、出
    售，甲方絕無異議。…甲方如依約將債務…償還完畢，乙方
    將附表1 房地之產權過戶予甲方，甲方負擔所有產權過戶所
    需費用及稅捐，乙方一概不負擔等語，有該等協議書在卷可
    稽；佐諸甲○○與被告2 人既俱不否認該等協議書均先由丙○○草擬後，分別交予甲○○及丙○○、甲○○及丁○○親
    簽自己姓名等情（本院卷第80、73；85；104-105 頁參照）
    ，亦即甲○○與被告2 人俱不否認各該協議書上渠等簽名之
    真正，則由該2 份協議書未有言及「買賣」或「買回」之隻
    字片語，而係使用「商借」或「借貸」等詞彙，並以借款債
    務限期清償與否，資為借用人取回附表1 房地所有人名義、
    貸與人取得附表1 房地占用權益之條件等字句使用情形客觀
    以論，各該協議書當事人顯意在以附表1 房地所有權之交換
    價值（不及於附表1 房地之使用、收益權），資為借貸關係
    之擔保，而要無曲解為協議書當事人間確具有買賣附表1 房
    地真意（並增列買回權應允出賣人在一定條件下可得行使）
    之空間，且此情並為親身書立各該協議書之甲○○及被告2
    人所明知。其次，證人甲○○於本院審理中乃證稱：乙名女
    子（真實姓名、年籍均不詳）在我太太中風期間，主動對我
    們提供很多的幫忙，之後又表示願意照顧我，我才答應幫她
    籌款開設美髮店，但我以附表1 房地資為抵押擔保品與金融
    機構接洽後，對方都以我年歲過大而拒絕出借，所以我與該
    女子才會於91年初前去丙○○之代書事務所，並以附表1 房
    地向丙○○借款65萬元交予該女子作為開店之用。之後，該
    名女子又提到美髮店需要花錢裝潢，我才又以附表1 房地改
    向丁○○借款120 萬元，並以其中的65萬元清償第1 筆借貸
    ，剩下的55萬元則又交付予該女子。我確實都是以附表1 房
    地借款，並非真的想出賣附表1 房地，且如有意出賣，也不
    可能只低賣120 萬元，至少要比照先前他人向我開價之200
    萬元行情等語明確（本院卷第74、73、72、75、76、77頁）
    ，本院經核該等證述內容，不惟就附表1 房地所有權移轉之
    緣由作有完整之交代，復可合理說明前開2 份協議書之字句
    使用，及該等協議書之甲方當事人，何以均為甲○○各情，
    足徵證人甲○○該等證述內容要非子虛，而堪採信。末衡以
    證人甲○○另於本院中證稱：我以附表1 房地向丙○○借了
    65 萬 元，及嗣再改向丁○○借款120 萬元，都還是一直住
    在該處等語（本院卷第79、83頁），質言之，甲○○就附表
    1 房地之占有、使用狀態，並未因附表1 房地所有權之歷次
    移轉及前開2 份協議書之書立，「立即」作有更易（按「附
    買回條款之買賣契約」與「信託讓與擔保契約」最關鍵差異
    之一，在於締約後標的物使用、收益權之歸屬，於前者情形
    ，買受人既支付相當之對價以購入標的物，自要無不占用〔
    包括間接占用〕該標的物之理；於後者情形，因貸與人僅著
    眼於以標的物之交換價值資為借貸關係之擔保，是以借用人
    往往保留標的物之使用、收益權，並資為生財工具，以賺取
    應償還予貸與人之本息），更堪推認甲○○與被告2 人間之
    所以2 次移轉附表1 房地所有權，本意在於以該房地所有權
    之交換價值，資為借貸關係之擔保，而自始欠缺買賣該房地
    之真意，被告2 人首開所辯，要非事實，俱無足採信。
  3.至於：(1)以所有權讓與代替抵押權設定資為借貸關係之擔保
    ，並伴以借貸期間不計息（僅須全數負擔相關房地移轉登記
    費用），惟如借款人未依限清償，貸與人即得自由處分房地
    等約定，及借貸款項並非一次而係分次支付等節，原得任由
    契約當事人及利害關係人，本於私法自治、契約自由等原則
    ，自行約定，而為法所不禁；況甲○○前既以附表1 房地執
    為抵押向金融機構告貸未果，則其為順利貸得款項，而改採
    「信託讓與擔保」此一更有利於貸與人債權確保方式，轉向
    民間告貸，更要無不符常情之處。被告2 人執卷附91年2 月
    1 日協議書、91年7 月12日協議書未併載明利息之計收方式
    ，及丁○○所支付合計達120 萬元之金額，乃係分次給與各
    情，即遽推論渠等間具有買賣附表1 房地之真意，非僅尚嫌
    率斷，更悖於事實，而非可採信。(2)詳細觀覽擔保物狀況俾
    利評估該物價值，資為放貸與否及金額多寡之決定，原即於
    常情，更係貸與人所通常採取之自保手段，從而丁○○於受
    讓附表1 房地所有權移轉前，曾多次探看附表1 房地等情縱
    屬實，本也無足資為丁○○確有買受附表1 房地真意之論據
    ，甚為灼然。(3)甲○○與被告2 人既相互約明以辦理買賣移
    轉登記資為手段，俾達以附表1 房地所有權交換價值資為借
    貸擔保之目的，則甲○○依該等協議，本應出具自身之印鑑
    證明書憑以辦理相關房地買賣移轉登記，被告2 人徒以甲○○出具印鑑證明乙情，即遽謂甲○○與被告2 人間具有買賣
    附表1 房地之真意，顯有倒果為因及恣意推斷等疏謬，無足
    憑信；基於同一理由，卷附臺灣屏東地方法院95年度屏簡移
    調字第4 號調解筆錄（偵1 卷第5 頁）所載：甲○○與丁○○（遲）於95年2 月21日間，（始）就附表1 房地所成立之
    不定期租賃契約關係，及2 人間此後因該不定期租賃契約關
    係所衍生之民事訴訟及判決結果（相關判決參見偵1 卷第90
    -92 頁、第93-95 頁），亦無從執為丁○○於受讓該房地所
    有權登記伊始，確存有買賣真意之論據至明。(4)末丙○○所
    另提出之房屋租賃契約書1 紙（本院卷第96頁），於承租人
    姓名欄內，固存有甲○○之親筆簽名1 枚（本院卷第80頁）
    ，惟除開前開簽名外，餘就締約時間點、締約標的及出租人
    等項，則俱付諸闕如，自亦無足憑信，均併指明。
(三)甲○○與被告2 人自始欠缺買賣附表1 房地之真意，業經本
    院認明如前，則渠等竟先後辦理事實欄所示之2 次買賣移轉
    登記，致不知情之公務員依序將甲○○出賣附表1 房地予丙○○、丙○○嗣再出賣該房地予丁○○等不實事項，登載於
    所執掌公文書中，自均足生損害於地政機關對於土地登記管
    理之正確性。又卷附91年7 月12日協議書當事人顯意在以附
    表1 房地所有權之交換價值，資為借貸關係之擔保，且此情
    本為親身書立該協議書之甲○○及丁○○所明知，亦如前述
    ，且證人甲○○於本院審理中，另也陳明：丙○○有跟我講
    到附表1 土地要借名（指移轉附表1 房地所有權）等語（本
    院卷第83頁），甲○○既知悉、甚而參與各該買賣移轉登記
    經過，自應以該等使公務員登載不實犯行之共同正犯論處，
    而非可視為該等犯行之被害人（蓋同意即不構成侵害，遑論
    共同參與犯行），甚為灼然。
(四)綜上，本件事證明確，被告2 人各該共同使公務員登載不實
    之犯行，均至堪認定。
二、論罪：
(一)被告行為後，如附表2 所示之相關法律均業經變更，並俱於
    95年7 月1 日施行，玆經整體比較結果，裁判時法並未較為
    有利，從而依刑法第2 條第1 項規定，自應適用各該行為時
    法，亦即修正前法。至刑法第28條之文字修正，尚無關行為
    可罰性之變更；另同日施行之刑法施行法第1 條之1 ，僅係
    規範如何將刑法分則罰金刑之單位由「銀元」轉換為「新臺
    幣」，未就各該分則之實際內涵加以變更，自均不生新舊法
    比較之問題，而應直接適用裁判時法，均合先敘明。
(二)被告2 人明知甲○○與渠2 人就附表1 房地，欠缺買賣之真
    意，竟猶然辦理土地登記，致令不知情之承辦公務員（依土
    地登記規則第56條、第57條規定，承辦公務員僅就申請人之
    資格等項進行審核，對於當事人間是否具有真意，並無實質
    審查權），將附表1 房地已先後以買賣為由依序移轉予丙○○、丁○○等不實事項，予以登載於所掌之公文書內，自足
    生損害於地政機關對於土地登記管理之正確性，是故核丙○○就事實欄（一）、（二），及丁○○就事實欄（二）所為
    ，均係犯刑法第214 條之使公務員登載不實罪。
(三)丙○○就事實欄（一）所示之犯行，及被告2 人就事實欄（
    二）所示之犯行，分別與甲○○存有犯意聯絡、行為分擔，
    應論以共同正犯。
(四)丙○○先後2 次使公務員登載不實犯行，時間緊接，手法相
    同，觸犯基本構成要件相同之罪名，顯係基於概括犯意反覆
    為之，應依修正前第56條連續犯之規定，論以一罪，並加重
    其刑；又事實欄（一）所示之犯行雖未據起訴，惟該部分與
    已起訴者，既存有連續犯之裁判上一罪關係，自為起訴效力
    所及，本院自得併予審理。
三、本院審酌被告2 人逕為不實之所有權買賣移轉登記，確足生
    損害於地政機關對於土地登記管理之正確性，且犯後復未能
    坦承犯行，俱誠屬不該。惟念（被告2 人進行各該次登記斯
    時）地政機關之制式「土地登記申請書」內，並未將「信託
    讓與擔保（或信託）」列明為申請登記之事由、原因以供勾
    選，有各該土地登記申請書在卷足按（偵1 卷第30、52頁）
    ，被告2 人於此等情狀下，為謀順利移轉所有權，始任擇他
    項登記事由、原因予以瓜代，犯罪惡性顯然非鉅。末並斟以
    被告2 人所涉犯行之多寡，及被告2 人犯罪之手段尚稱平和
    ，且所造成之損害亦屬輕微等一切情狀，爰分別量處如主文
    第1 、2 項各所示之刑，並均諭知易科罰金之折算標準。末
    被告2 人違反本罪之時間點乃俱在96年4 月24日以前，且均
    合於中華民國九十六年罪犯減刑條例所定之減刑條件，爰依
    該條例，各減其宣告刑二分之一，並俱諭知易科罰金之折算
    標準。
據上論斷，依刑法第28條、第214 條，修正前（下同）第56條（
現已刪除）、第41條第1 項前段，刑法施行法第1 條之1 ，修正
前罰金罰鍰提高標準條例第2 條（現已刪除），中華民國九十六
年罪犯減刑條例第2 條第1 項第3 款、第7 條，判決如主文。
本案經檢察官林永富、乙○○到庭執行職務。
中　　華　　民　　國　　96　　年　　11　　月　　20　　日
                  刑事第十四庭  法  官  莊珮吟
以上正本證明與原本無異。
如不服本判決應於收受本判決後10日內向本院提出上訴書狀，並
應敘述具體理由，如未敘述上訴理由者，應於上訴期間屆滿後20
日內補提理由書狀於本院（均須按他造當事人之人數附繕本）「
切勿逕送上級法院」。
中　　華　　民　　國　　96　　年　　11　　月　　20　　日
                                書記官  王淑娟
┌───────────────────────────────────────────────┐
│附表1 ：                                                                                      │
├─────────────────┬────┬────────────────────────┤
│不動產標的                        │權利範圍│備註                                            │
├─────────────────┼────┼────────────────────────┤
│屏東縣屏東市○○段360-1 號地號土地│全部    │下述建物之坐落基地                              │
├─────────────────┼────┼────────────────────────┤
│屏東縣屏東市○○段727建號建物     │全部    │門牌號碼：屏東縣屏東市○○路401 巷16號          │
└─────────────────┴────┴────────────────────────┘
┌───────────────────────────────────────────────┐
│附表2 ：                                                                                      │
├──────┬─────────────┬─────────────┬───────┬────┤
│相關變更條文│行為時法（下稱舊法）之內容│裁判時法（下稱新法）之內容│比  較  理  由│備    註│
├──────┼─────────────┼─────────────┼───────┼────┤
│【罰金刑最低│罰金：（銀元）1 元以上。有│罰金：新臺幣1000元以上，以│罰金刑之最低度│舊法均較│
│度刑之變更與│期徒刑加減者，其最高度及最│百元計算。有期徒刑或罰金加│刑，由銀元10元│為有利。│
│加、減】刑法│低度同加減之。拘役或罰金加│減者，其最高度及最低度同加│（前經提高10倍│        │
│第33條第5 款│減者，僅加減其最高度。    │減之。拘役加減者，僅加減其│）即新臺幣30元│        │
│、第67條、第│                          │最高度。                  │，提高為新臺幣│        │
│68條        │                          │                          │1000元；且加（│        │
│            │                          │                          │減）之最低數額│        │
│            │                          │                          │，亦由銀元1元 │        │
│            │                          │                          │即新臺幣3 元，│        │
│            │                          │                          │提高成為新臺幣│        │
│            │                          │                          │100 元；又罰金│        │
│            │                          │                          │刑之最低度刑亦│        │
│            │                          │                          │同加（減）之。│        │
├──────┼─────────────┼─────────────┼───────┼────┤
│ 【連續犯】 │第56條：「連續數行為而犯同│（刪除）                  │新法刪除連續犯│被告蔡耿│
│            │一之罪名者，以一罪論。但得│                          │之規定。      │斌先後2 │
│            │加重其刑至2 分之1 。」    │                          │              │次犯行，│
│            │                          │                          │              │依新法須│
│            │                          │                          │              │分論併罰│
│            │                          │                          │              │，依舊法│
│            │                          │                          │              │則僅論一│
│            │                          │                          │              │罪，是舊│
│            │                          │                          │              │法有利。│
├──────┼─────────────┼─────────────┼───────┼────┤
│【易科罰金折│犯最重本刑為5 年以下有期徒│犯最重本刑為5 年以下有期徒│易科罰金折算標│舊法有利│
│算標準變更】│刑以下之刑之罪，而受6 個月│刑以下之刑之罪，而受6 個月│準由銀元300 元│。      │
│修正前刑法第│以下有期徒刑或拘役之宣告…│以下有期徒刑或拘役之宣告者│即新臺幣900 元│        │
│41條第1 項前│得以（銀元，下同）1 元以上│，得以新臺幣1000元、2000元│，提高為以新臺│        │
│段、修正前罰│3 元以下折算1 日，易科罰金│或3000元折算1 日，易科罰金│幣1000元、2000│        │
│金罰鍰提高標│。依刑法第41條易科罰金…就│。                        │元或3000元折算│        │
│準條例第2 條│其原定數額提高為100 倍折算│                          │1 日。        │        │
│→現行刑法第│1 日；法律所定罰金數額未依│                          │              │        │
│41條第1 項前│本條例提高倍數，或其處罰法│                          │              │        │
│段          │條無罰金刑之規定者，亦同。│                          │              │        │
╠═╤════╧═════════════╧═════════════╧═══════╧════╣
║結│1.論罪科刑方面，茲經整體比較結果，以舊法之罰金刑最低度刑較低，且罪數較少（專指丙○○部分，║
║論│  均）較為有利。                                                                          ║
║  │2.易刑規定方面（尚無須整體適用），以舊法之易科罰金折算標準較低，較為有利。                ║
╚═╧═════════════════════════════════════════════╝
◎附錄本案所犯法條：
《刑法第214 條》
明知為不實之事項，而使公務員登載於職務上所掌之公文書，足
以生損害於公眾或他人者，處3 年以下有期徒刑、拘役或500 元
以下罰金。
《刑法施行法第1 條之1 》
中華民國94年1 月7 日刑法修正施行後，刑法分則編所定罰金之
貨幣單位為新臺幣。
94年1 月7 日刑法修正時，刑法分則編未修正之條文定有罰金者
，自94年1 月7 日刑法修正施行後，就其所定數額提高為30倍。
但72年6 月26日至94年1 月7 日新增或修正之條文，就其所定數
額提高為3 倍。
